臺灣高等法院刑事判決
109年度交上易字第6號
上  訴  人  
即  被  告  廖世津


上列上訴人因業務過失傷害案件，不服臺灣士林地方法院108年
度交易字第70號，中華民國108年10月21日第一審判決（起訴案
號：臺灣士林地方檢察署108年度偵字第4226號），提起上訴，
本院判決如下：
    主  文
原判決撤銷。
甲○○犯業務過失傷害罪，處有期徒刑肆月，如易科罰金，以新
臺幣壹仟元折算壹日。
    事  實
一、甲○○為營業小客車司機，以駕駛為業，係從事駕駛業務之人
    ，於民國107年10月6日晚間，駕駛車牌000-00號營業小客車
    ，沿臺北市北投區中央北路4段601巷由南往北方向行駛，於
    同日晚間6時40分許，行經該路段臨7號前時，本應注意車前
    狀況，並隨時採取必要之安全措施，而當時雖為夜間，但現
    場有照明，路面為乾燥、無缺陷之柏油道路，又該處未設置
    人行道，已見路邊有行人及生長於護欄外之樹木部分枝葉侵
    入道路上方，並無不能注意之情事，竟疏未注意車前狀況，
    未採取必要之安全措施，適同車道右前方有行人鄭○恩（少
    年，姓名年籍均詳卷）由北往南正行走在路邊，在抵達該樹
    叢前時，甲○○駕車駛至，見狀而未及煞停且閃避失當，致鄭
    ○恩撞到甲○○之車前擋風玻璃右下方後倒地，受有顏面、牙
    齦與右手裂傷1.5x0.3x0.3、0.4x0.3x0.3、3x0.3x0.3公分
    併左顏面骨骨折、右上正中門齒側方脫位、左上正中門齒側
    方脫位、左上側門齒脫出、上顎前顎區齒槽骨斷裂等傷害。
二、案經鄭○恩訴由臺北市政府警察局北投分局報告及鄭○恩之
    母李○林（姓名年籍詳卷）告訴臺灣士林地方檢察署檢察官
    偵查起訴。
    理  由
一、證據能力
    本判決認定事實所引用之供述及非供述證據，並無證據證明
    係公務員違背法定程序所取得，且經檢察官同意有證據能力
    ，上訴人即被告甲○○（下稱被告）就證據能力表示無意見（
    見本院卷第58至60頁），本院審酌該等證據資料製作時之情
    況，亦無違法不當及證明力明顯過低之瑕疵，認作為證據應
    屬適當，依刑事訴訟法第158條之4反面解釋及第159條至第1
    59條之5規定，均有證據能力。
二、認定犯罪事實所憑之證據及理由
　　訊據被告甲○○固坦承於上揭時、地，駕駛車牌000-00號營業
    小客車，與告訴人鄭○恩發生碰撞，被告之車前擋風玻璃右
    下方破裂，鄭○恩亦因而受傷等情不諱，然矢口否認有過失
    傷害之犯行，辯稱：當時我是下坡（由南往北，往關渡碼頭
    ），行人鄭○恩跟他母親與我是同車道，他們是上坡（由北
    往南），樹葉擋住鄭○恩的路，他往路中間走，突然衝出來
    擋在我擋風玻璃前，我沒辦法閃，我並無過失云云。經查：
  ㈠被告於107年10月6日晚間，駕駛車牌000-00號營業小客車，
    沿臺北市北投區中央北路4段601巷由南往北方向行駛，於同
    日晚間6時40分許，行經該路段臨7號前時，與沿同車道由北
    往南行走之鄭○恩發生碰撞，鄭○恩撞擊被告之車前擋風玻璃
    右下方，因而受有顏面、牙齦與右手裂傷1.5x0.3x0.3、0.4
    x0.3x0.3、3x0.3x0.3公分併左顏面骨骨折、右上正中門齒
    側方脫位、左上正中門齒側方脫位、左上側門齒脫出、上顎
    前顎區齒槽骨斷裂等傷害等情，業據被告於警詢、檢察事務
    官詢問及本院審理時坦承不諱（見偵卷第14至15頁、第57頁
    ，本院卷第56至57頁），並經證人即告訴人鄭○恩、證人即
    告訴人李○林（鄭○恩之母）於原審審理時證述明確（見原審
    卷第81頁至第83頁、第84頁至第87頁），且有道路交通事故
    現場圖、臺北市政府警察局北投分局交通分隊道路交通事故
    補充資料表、道路交通事故調查報告表㈠㈡、589-EL號營業小
    客車車損及現場照片、淡水馬偕紀念醫院診斷證明書及該院
    109年2月21日馬院醫外字第1090000783號函暨所附鄭○恩病
    歷、鄭○恩提出之傷勢照片在卷可憑（見偵卷第17頁、第31
    頁，原審交易字卷第31頁、第35至37頁、第39至43頁，本院
    卷第47至51頁、第69至75頁、第103至105頁），上開事實應
    堪認定。又淡水馬偕紀念醫院107年10月18日開立之診斷證
    明書雖載「顏面、牙齦與『左手』裂傷1.5x0.3x0.3、0.4x0.3
    x0.3、3x0.3x0.3公分併左顏面骨骨折」（見偵卷第17頁）
    ，但告訴人鄭○恩於本院審理時陳稱係右手受傷等語（見本
    院卷第58頁），經本院向淡水馬偕紀念醫院查詢鄭○恩當日
    之傷勢，該院回覆「病人鄭君於107年10月6日到本院急診就
    醫，傷勢為左側顏面骨骨折與『右手』、顏面、牙齦多處裂傷
    」，且所附病歷資料亦載「Laceration wound of face and
     R hand」、「Right hand laceration wound」（見本院卷
    第69至75頁），足認鄭○恩是右手裂傷，起訴書所載鄭○恩之
    傷勢為「左手裂傷」即屬有誤，併予敘明。
　㈡本件事故現場路邊護欄外所生長之樹木，部分枝葉侵入道路
    上方，又該路段未設置人行道，緊臨道路護欄緣石旁畫路面
    邊線，並無路肩（邊），此有現場照片在卷可憑（見本院卷
    第47至48頁、第50至51頁），而警製道路交通事故現場圖亦
    有測繪該樹木枝葉往路面上方延伸範圍寬約1.3公尺，並於
    道路交通事故調查報告表㈠「道路障礙」一欄記載「4.有其
    他障礙物」，於「視距」欄填載「㈠不良， 4.樹木、農作物
    」（見原審交易字卷第31頁、第36頁）。證人鄭○恩於原審
    審理時證稱：當時我是靠左邊沿著路邊的線上坡，我母親走
    在我的左斜前方，比我更接近路邊，我所說的樹叢就是偵卷
    第28頁編號8照片，我當時走在白線上，母親也走在差不多
    位置，我還沒閃過樹叢，距離樹叢前約1、2步就被撞，我在
    樹叢前有看見車子要下坡，我往前走就被撞，車禍發生當時
    ，我母親已經經過樹叢，我與母親約有10步距離，我是正面
    被撞，原審卷第43頁上方照片地上血漬是我因碰撞而留下，
    該處即為我遭碰撞之地點，遭碰撞前並無飲酒或服用藥物等
    語（見原審交易字卷第81至84頁），證人李○林於原審審理
    時證稱：當時是全家去運動後要回家，鄭○恩走在我後方，
    我沒有看到鄭○恩被撞到的時候，我看到時，鄭○恩已經坐在
    地上，臉上流著血。當時我是沿著路邊靠左步行，我已經經
    過該樹叢，告訴人鄭○恩差不多在樹叢位置，我是走在白線
    外靠路邊的位置，我在樹叢前即已經看見被告的車，本院卷
    第43頁照片路面上之血漬即為鄭○恩因碰撞而留下，該處就
    是我看到鄭○恩遭撞坐在地上之位置，鄭○恩遭碰撞前並無飲
    酒等語（見原審交易字卷第84至87頁）。又依現場照片及警
    製道路交通事故現場圖所示（見偵卷第23頁、第28至29頁）
    ，被告之車事故後已移除，行人鄭○恩送醫，故警方未能標
    繪其等位置，但以鄭○恩之行向觀察其遭撞後遺留在現場之
    血跡位置，是在尚未抵達樹叢前之減速標線第2到3條白色橫
    實線間，距離路旁約0.5公尺左右，與證人鄭○恩所述當時是
    靠左邊沿著路邊的線上坡，還沒閃過樹叢，距離樹叢前約1
    、2步就被撞等情相符。按汽車行駛時，駕駛人應注意車前
    狀況，並隨時採取必要之安全措施，道路交通安全規則第94
    條第3項訂有明文。被告於警詢時供稱：當天沒有下雨，沒
    有障礙物影響我的視線，只是路比較窄；車禍發生前有看到
    鄭○恩與他的母親正在往上走等語；於偵查中供稱：當時我
    有看到告訴人母子，母親走前面，兒子走後面；當時視線還
    好，路況不錯，車流量只有我前面的1台車，我有開大燈等
    語（見偵卷第14頁、第15頁、第57頁）；於本院審理時供稱
    ：我看到他們時大概20多公尺，當時我是下坡，他們是上坡
    ，他母親已經經過路上的樹叢，但鄭○恩還沒有過等語（見
    本院卷第57頁），且當時雖為夜間，但現場有照明，路面為
    乾燥、無缺陷之柏油道路，且除有該護欄外樹木部分枝葉侵
    入道路上方之情形外，道路並無其他障礙，有現場照片、道
    路交通事故調查報告表可憑。以當時該處之路況足以辨識來
    車、行人等景物，且無人行道或路肩之設，被告已然可見前
    方路旁有告訴人李○林、鄭○恩在其右前側一前一後行走，依
    被告車輛與鄭○恩行進之方向與發生碰撞前之相對位置、距
    離，按諸一般經驗法則，被告當能注意鄭○恩正沿路旁步行
    ，且既已見前方有樹木枝葉侵入道路上方影響視線，於接近
    時當更應小心謹慎，減速慢行，採取必要之安全措施，俾能
    適當閃避或作隨時停車之準備，但被告卻剎車不及，撞上鄭
    ○恩，顯有未注意車前狀況而未採取必要安全措施之過失甚
    明。
　㈢被告雖辯稱：鄭○恩未走行人專用道，自招危難，且因樹葉擋
    住鄭○恩的路，他往路中間走，突然衝出來擋在我擋風玻璃
    前，我沒辦法閃，對於鄭○恩突如其來的舉動無預見、防免
    之可能性，我並無過失云云。按行人在未劃設人行道之道路
    ，應靠邊行走，道路交通安全規則第133條訂有明文。查本
    案現場道路並未設置人行道，也無路肩（邊），已如前述，
    被告質疑鄭○恩未走行人專用道，自招危難云云，當無可採
    。又依前揭證人鄭○恩、李○林於原審之證述及現場照片及警
    製道路交通事故現場圖所示鄭○恩遭撞後遺留在現場之血跡
    位置，是在尚未抵達樹叢前之減速標線第2到3條白色橫實線
    間，距離路旁約0.5公尺左右，並佐以鄭○恩之傷勢為右手及
    顏面、牙齦多處裂傷，被告之車車損部位為前擋風玻璃右下
    方，且撞擊力道甚至造成該前擋風玻璃破裂各情，可知鄭○
    恩係行走在路旁時，遭迎面而來之被告駕車撞擊，鄭○恩因
    此猛烈撞擊被告之車前擋風玻璃右下方後受傷倒地甚明。被
    告辯稱：當時我駕車距離路邊2公尺以上，鄭○恩在路中間遭
    撞云云，但依警所測繪之現場圖，被告行向之車道寬度不過
    3公尺，被告稱駕車距離路邊2公尺以上已難採信，且鄭○恩
    之血跡距離路旁約0.5公尺左右，也非在路中間，被告前開
    所辯與現場事證不符，不足採信。被告雖另依淡水馬偕紀念
    醫院107年10月18日開立之診斷證明書主張鄭○恩是左手受傷
    、左顏面骨骨折，傷勢主要分布在左側，可見是為閃過路樹
    而突然轉向竄出所致云云。惟鄭○恩遭撞地點，以鄭○恩之行
    向來說，尚未抵達樹叢，且其是右手受傷，前開診斷證明書
    有所誤載，均如前述，況且鄭○恩之傷勢除左顏面骨骨折外
    ，尚有右手裂傷、右上正中門齒側方脫位、上顎前顎區齒槽
    骨斷裂等傷害，顯然並非從身體左側遭側撞，被告以鄭○恩
    左手受傷為立論依據，辯稱鄭○恩突然轉向行進而遭撞擊云
    云，並無可採。又被告既然已可見前方路旁有行人，且有路
    樹枝葉侵入道路上方影響視線，即應更加注意車前狀況，採
    取必要之安全措施，減速慢行，遇有危險方得及時閃避或準
    備隨時停車，倘被告確實遵循上開規定妥為注意，不致於在
    駕車一經過樹叢後即與路旁之行人鄭○恩發生碰撞，被告對
    於此危險結果之發生僅稍加注意即可認識並防免，但卻違背
    注意義務，就本件事故之發生，自有過失。本案經送臺北市
    車輛行車事故鑑定委員會鑑定結果，同認被告未注意車前狀
    況為肇事原因，有臺北市交通事件裁決所108年9月2日北市
    裁鑑字第1083099492號函及所附鑑定意見書在卷可據（見原
    審交易字卷第57至61頁）。另告訴人鄭○恩因本次交通事故
    ，受有如事實欄所載傷勢，堪認被告前開過失行為與告訴人
    鄭○恩之受傷結果間，具有相當因果關係至灼。
　㈣綜上，本案事證明確，被告業務過失傷害之犯行，堪以認定
    ，應依法論科。
三、論罪科刑及撤銷原判決之理由
  ㈠被告行為後，刑法第284條於108年5月29日修正公布，並於10
    8年5月31日施行，按行為後法律有變更者，適用行為時之法
    律。但行為後之法律有利於行為人者，適用最有利於行為人
    之法律，現行刑法第2條第1項定有明文。經核：修正前刑法
    第284條第2項規定：從事業務之人，因業務上之過失傷害人
    者，處1年以下有期徒刑、拘役或1千元以下罰金。而修正後
    之刑法第284條第2項則刪除，而移列至刑法第284條第1項，
    關於罰金刑之規定提高為併科10萬元以下罰金，修正後之規
    定並未更有利於行為人。經綜合上情比較之結果，應以修正
    前即被告行為時之刑法較有利於被告，依現行刑法第2 條第
    1項前段規定，本件應適用修正前刑法。
  ㈡本件被告係計程車司機，平日駕駛計程車搭載乘客為業，為
    從事駕駛業務之人，而其駕車過失撞擊告訴人鄭○恩，因而
    致告訴人鄭○恩受傷，是核被告所為，係犯修正前刑法第284
    條第2項前段之業務過失傷害罪。又查本案案發後，報案人
    或勤指中心轉來資料並未報明肇事人姓名，處理人員前往傷
    者就醫之醫院處理時，被告在場，並當場承認為肇事人等情
    ，有臺北市政府警察局道路交通事故肇事人自首情形紀錄表
    在卷可按（見原審交易字卷第38頁），被告於到場處理之員
    警知悉何人為肇事者前，當場向員警承認係肇事者，並願接
    受裁判，符合自首之要件，爰依刑法第62條前段之規定減輕
    其刑。　
　㈢原審認被告犯修正前刑法第284條第2項前段之業務過失傷害
    罪，因予論罪科刑，固非無見，惟查：告訴人鄭○恩當日之
    傷勢為右手裂傷，業據告訴人提出傷勢照片，並經本院函詢
    淡水馬偕醫院確認傷勢為右手裂傷明確，均如前述，但因告
    訴人最初提出之診斷證明書誤載為左手裂傷致原審誤認此部
    分之犯罪事實，容有違誤。被告上訴主張自己並無過失而否
    認犯罪云云，雖無理由，均經本院指駁如前，但原審判決暨
    有前開可議之處，即無可維持，應由本院撤銷改判之。
　㈣爰審酌被告於本案之過失情節及違反義務之程度非輕，造成
    告訴人鄭○恩因而受有上開傷害，犯後迄未與告訴人鄭○恩達
    成民事和解或賠償告訴人鄭○恩所受損害，兼衡其自述小學
    學歷之智識程度，為職業駕駛、經濟普通之生活狀況等一切
    情狀，量處如主文所示之刑，並諭知易科罰金之折算標準。
    至於告訴人鄭○恩之父於本院審理時雖請求從重量刑云云，
    惟依刑事訴訟法第370條第1項之規定，本件並無該條項但書
    之情形，且係被告提起上訴，第二審法院不得諭知較重於原
    審判決之刑，附此敘明。
據上論斷，應依刑事訴訟法第369條第1項前段、第364條、第299
條第1項前段，修正前刑法第284條第2項前段，刑法第2條第1項
前段、第62條前段、第41條第1項前段，刑法施行法第1條之1第1
項、第2項前段，判決如主文。
本案經檢察官柯怡如提起公訴，檢察官黃建麒到庭執行職務。
中　　華　　民　　國　 109　　年　　3 　　月　　31　　日
                  刑事第六庭  審判長法　官  劉方慈
                                    法　官  朱嘉川
                                    法　官  許曉微
以上正本證明與原本無異。
不得上訴。
                                    書記官  徐仁豐
中　　華　　民　　國　　109 　年　　3 　　月　　31　　日
附錄：本案論罪科刑法條全文
修正前刑法第284條
因過失傷害人者，處6月以下有期徒刑、拘役或5百元以下罰金，
致重傷者，處1年以下有期徒刑、拘役或5百元以下罰金。
從事業務之人，因業務上之過失傷害人者，處1年以下有期徒刑
、拘役或1千元以下罰金，致重傷者，處3年以下有期徒刑、拘役
或2千元以下罰金。